臺灣苗栗地方法院民事裁定　　　　　　 100年度輔宣字第12號
聲　請　人　楊金英
代　理　人　陳惠玲律師
相　對　人　邱宏良
上列聲請人聲請輔助宣告事件，本院裁定如下：
    主      文
宣告相對人邱宏良（民國○○年○ 月○○日生、身分證統一編號：Ｚ0
00000000號）為受輔助宣告之人。
選定楊金英（民國○○年○ 月○○日出生，身分證統一編號：Ｚ00000
0000號）為受輔助宣告之人之輔助人。
程序費用新臺幣壹仟元由受輔助宣告之人負擔。
    理    由
一、按對於因精神障礙或其他心智缺陷，致其為意思表示或受意
    思表示，或辨識其意思表示效果之能力，顯有不足者，法院
    得因本人、配偶、四親等內之親屬、最近一年有同居事實之
    其他親屬、檢察官、主管機關或社會福利機構之聲請，為輔
    助之宣告，民法第15條之1 第1 項定有明文。次按對於因精
    神障礙或其他心智缺陷，致其為意思表示或受意思表示，或
    辨識其意思表示效果之能力，顯有不足者，法院得因本人、
    配偶、四親等內之親屬、最近1 年有同居事實之其他親屬、
    檢察官、主管機關或社會福利機構之聲請，為輔助之宣告。
    受輔助宣告之人，應置輔助人。輔助人及有關輔助之職務，
    準用第1095條、第1096條、第1098條第2 項、第1100條、第
    1102條、第1103條第2 項、第1104條、第1106條、第1106條
    之1 、第1109條、第1111條至第1111條之2 、第1112條之1
    及第1112條之2 之規定。民法第14條第1 、3 項、第15 條
    之1 第1 項、第1113條之1 分別定有明文。
二、本件聲請意旨略以：聲請人為相對人之母，相對人因重度精
    神障礙，罹患精神分裂症，經常有自言自語、語無倫次等意
    思表示能力及理解能力薄弱之現象。相對人邱宏良亦經常不
    理會他人、平日躲在房間及臥床、不愛洗澡等等行為，導致
    人際關係嚴重疏離，欠缺社會基本常識，實有予以輔助宣告
    保護之必要。相對人並無配偶，而聲請人長期與相對人共同
    生活，因擔憂相對人日後遭詐騙，或遭利用受傷害，或代替
    擔保而影響自身權益，聲請人本著親情關係，願意擔任監護
    人，為此請求宣告相對人為受監護宣告之人等語，並提出戶
    籍謄本、相對人之中華民國身心障礙手冊、診斷證明書等件
    為證。另經本院於民國100 年11月25日在財團法人為恭紀念
    醫院對相對人實施鑑定程序，並於鑑定人即為恭紀念醫院東
    興院區毛昶驊醫師前訊問相對人；相對人對於本院法官所詢
    之問題，可自行回答自己之年籍、住址、家裡電話等；又另
    可正確回答，「現在跟媽媽做麵攤，負責收碗筷、端麵」、
    「（如果在收碗筷時發現失火，怎麼辦？）相對人：用噴水
    器，沒有噴火器，就用濕布蓋」、「（客人吃麵要不要付錢
    ？）要40元、50元都有」、「（如果有人跟你說身份證給我
    我幫你辦手機，然後給你1000元，好不好？）不好，如果被
    拿去地下錢莊借錢，要負責」、「（現在還會不會聽到一些
    事情？）會有偵測，還有一些六法全書」；經鑑定人當場表
    示：相對人如果有吃藥，還有定期打針、居家治療，控制就
    比較正常，他剛到院時，狀況不好，會一直碎碎念，其實剛
    才法官在問時，他也在唸，相對人現在為意思表示或受意思
    表示的能力，顯有不足等語，此有勘驗筆錄在卷可稽。
三、又經上開鑑定人製作之成簡易精神鑑定結果略以：根據病歷
    記載、心理測驗及精神狀態檢查：個案自20歲病發後，有17
    年病史，穩定時，可在自家經營麵攤協助收拾碗筷、端麵等
    簡單工作，雖可自行洗澡、換衣、吃飯及上廁所，但人身清
    潔仍差。依照此次智能測驗顯示，個案認知功能退化，抽象
    思考及邏輯推理能力較差。個案為意思表示能力或辨識其意
    思之程度顯有不足，對於管理處分自己財產須由他人給予經
    常性必要之協助，個案回復之可能性極低等語，此亦有財團
    法人為恭紀念醫院於100 年12月5 日函所附精神鑑定報告書
    1 份在卷可稽。本院審酌勘驗之情形及上開鑑定報告，足認
    相對人確因精神障礙或其他心智缺陷，致其為意思表示或受
    意思表示，或辨識其意思表示之效果之能力，顯有不足，爰
    審酌相對人之身心狀態尚未達監護宣告之程度，得依第15條
    之1 第1 項規定，宣告相對人為受輔助宣告之人。
四、又聲請人係相對人之母，其為相對人之一親等直系血親，且
    聲請人對於相對人生活之事實知之甚稔，亦有意願擔任相對
    人之輔助人；本院並參酌苗栗縣政府訪視調查報告略以：聲
    請人與相對人為母子關係，自相對人發病迄今，均由聲請人
    提供照顧與支持，迄今仍未放棄照顧，且聲請人及其親屬對
    於相對人都是採接納與包容的態度，照顧情形也良好。經濟
    狀況：聲請人為家庭主要經濟來源者，除了負擔房租、水電
    瓦斯等費用外、尚須負擔相對人就醫、外孫就學等費用，經
    濟負擔沈重。本府就身心障礙者福利服務與權益提供說明，
    建議聲請人善用福利資源，以減輕經濟負擔。相對人領有精
    障重度手冊，罹患精神分裂症，在訪視過程確實發現其表示
    與理解能力確實薄弱與不足，因此聲請人為相對人申請輔助
    宣告維護其權益確有其必要。本案綜合上述，為維護相對人
    最佳利益，建議由聲請人楊金英擔任相對人邱宏良監護人等
    語，此有苗栗縣政府100 年11月7 日函文輔助宣告案件訪視
    調查表1 份在卷可稽。且關係人即相對人之父親邱欽良、相
    對人之姐姐邱照芬、邱照芳對由聲請人擔任輔助人一事，亦
    均表示同意，此有其等出具之同意書在卷可稽。本院參酌相
    對人之生活狀況、與其他親屬間之情感狀況，及輔助人之職
    業、經歷、意見及其與受輔助宣告之人之利害關係，爰選定
    聲請人楊金英為受輔助宣告人邱宏良之輔助人。
五、又依民法第15條之2 第1 項規定，受輔助宣告之人為下列行
    為時，應經輔助人同意；但純獲法律上利益，或依其年齡及
    身分、日常生活所必需者，不在此限：(一)為獨資、合夥營業
    或為法人之負責人；(二)為消費借貸、消費寄託、保證、贈與
    或信託；(三)為訴訟行為；(四)為和解、調解、調處或簽訂仲裁
    契約；(五)為不動產、船舶、航空器、汽車或其他重要財產之
    處分、設定負擔、買賣、租賃或借貸；(六)為遺產分割、遺贈
    、拋棄繼承權或其他相關權利；(七)法院依前條聲請權人或輔
    助人之聲請，所指定之其他行為，附此敘明。
六、依民事訴訟法第608 條第1 項，裁定如主文。
中    華    民    國    100   年    12    月     8    日
                  家事法庭法  官  林卉聆
以上正本係照原本作成。
如不服本裁定關於選定監護人及指定會同開具財產清冊之人等部
分，應於送達後10日內向本院提出抗告狀，並應繳納抗告費新臺
幣1000元；其餘關於宣告監護部分，不得抗告。
中    華    民    國    100   年   12     月     8    日
                          書記官  簡慶仁